# Estadistica descriptiva

Antes de aprender sobre pruebas estadisticas o modelos estadisticos, cubriremos
algunas medidas basicas que se usan para describir datos. Las medidas basicas se
dividen en dos categorias: medidas de **tendencia central** y medidas de
**dispersion**. ¿Cual es el valor tipico de alguna variable? ¿Como se reparten o
dispersan las observaciones alrededor de ese valor? Este capitulo tambien te
introduce a la medicion del apoyo al sistema politico. La parte final se centra
en interpretar y explicar la salida estadistica que describe la distribucion del
apoyo al sistema en el electorado. Para una introduccion al significado e
importancia de la identificacion partidaria, revisa "Americans Hate to Love
Their Party, but They Do!" ([Kaufmann, Petrocik, and Shaw 2008a](#ref-ucw2)).

## Medidas de tendencia central

Una de las cosas comunes para las que usamos datos es hacernos una idea del valor
tipico de alguna variable de interes. ¿Que porcentaje del estudiantado se gradua
dentro de los cuatro anos posteriores a su primera matricula? ¿Que proporcion del
electorado aprueba al presidente? ¿Que proporcion del electorado voto "si" en
determinada propuesta? ¿Cual es el salario promedio de una persona egresada a
mitad de carrera? ¿Estan mejor, en promedio, las personas que reciben un
tratamiento medico que quienes no lo reciben? ¿Un programa de gobierno mejora a
quienes participan?

### Media

Casi todos aprendemos algo sobre el "promedio" muy temprano en la vida y asumo
que te sientes comodo con el concepto e incluso con los calculos detras de un
promedio. En estadistica, el promedio se denomina **media**.

Hay unos pocos simbolos matematicos que usaremos durante el curso. La formula de
la media introduce dos de ellos: $\mu$ (la letra griega con la que designaremos
la media) y $\sum$, la suma, que se usa de forma mas formal para especificar la
suma desde la primera observacion hasta la n-esima:

$$\sum_{i=1}^n$$

Para calcular la media, simplemente sumas todos los valores de una variable para
las observaciones de tu conjunto de datos y divides entre el numero total de
observaciones. En simbolos, para cualquier variable X:

$$\mu=(\sum_{i=1}^nX_i) / n $$

### Mediana

Una medida alternativa de tendencia central es la **mediana**. Todos conocen el
percentil asociado a una calificacion. Si sacas el percentil 98, estas en el 2 %
superior. La mediana es simplemente el **percentil 50**: tantos por encima como
por debajo. La mediana no es necesariamente el punto medio de la escala; es el
percentil 50 de las personas que observas. Podrias tener una escala de 1 a 7
donde las respuestas se agrupan por igual: un tercio en "1", un tercio en "2" y
un tercio en "3". La mediana seria claramente "2", aunque el punto medio de la
escala 1-7 sea "4".

Si una distribucion es **sesgada** (a la izquierda o a la derecha), suele usarse
la mediana como medida de tendencia central en lugar de la media. Usamos la
mediana, por ejemplo, para describir la tendencia central del ingreso de los
hogares. Si tuvieras un barrio de 100 hogares, todos con ingresos cercanos a
$50.000, el ingreso promedio seria $50.000 y la mediana tambien. Si se mudara un
hogar de altos ingresos ($1,5 millones al ano), el promedio subiria $15.000,
pero la mediana seguiria casi igual, un poco por encima de $50.000.

### Moda

Una tercera medida de tendencia central es la **moda**. La moda es simplemente
la respuesta mas frecuente. Esta medida es obviamente mas util cuando una sola
respuesta describe a un gran numero de observaciones.

### La distribucion normal es un caso especial

En el caso especial de una **distribucion normal** (o curva en forma de campana),
la media, la mediana y la moda son el mismo numero. La Figura \@ref(fig:figure21)
reproduce una distribucion normal. Las respuestas son simetricas: tantas por
encima como por debajo del promedio, y con mas respuestas justo en el promedio.
Esta distribucion no describe a todas las variables que observamos, por lo que
tambien tiene sentido pensar que medida de tendencia central puede ser util para
datos con otras distribuciones.

**Figura \@ref(fig:figure21) La distribucion normal**

```{r figure21, fig.cap="La distribucion normal", echo=FALSE, out.width='95%', fig.align='center'}
N <- 10000
x <- rnorm(N, 0)
hist(x, xlim = c(min(x), max(x)), probability = TRUE,
     col = "#3182bd", xlab = " ", ylab = " ", axes = FALSE,
     main = " ")
lines(density(x, bw = 1), col = "red", lwd = 3)
```

La Figura \@ref(fig:figure22) reproduce una distribucion **sesgada** hacia la
derecha, es decir, hacia el pequeno numero de valores muy altos. En este caso, la
media seria mayor que la moda o la mediana, porque unos pocos valores muy grandes
inflan la media. Si quisieras reportar un valor tipico, la mediana seria un
numero mas preciso.

**Figura \@ref(fig:figure22) Una distribucion sesgada**

```{r figure22, fig.cap="Una distribucion sesgada", echo=FALSE, out.width='95%', fig.align='center'}
N <- 10000
x <- rchisq(N, 5)
hist(x, xlim = c(min(x), max(x)), probability = TRUE,
     nclass = max(x) - min(x) + 1, col = "#3182bd",
     xlab = " ", ylab = " ", axes = FALSE, main = " ")
lines(density(x, bw = 2), col = "red", lwd = 3)
```

## Medidas de dispersion

Ademas de entender cual puede ser un valor tipico, tambien queremos saber si
muchas observaciones se agrupan alrededor de un conjunto de numeros o si estan
repartidas o **dispersas** en muchas respuestas distintas. Para hacernos una idea,
usamos medidas de dispersion.

### Varianza

La forma mas comun de describir la dispersion es la **varianza**. Para cualquier
variable X, la varianza (designada $\sigma^2$) se calcula una vez que conocemos
la media.

$$\sigma^2 = \frac{n}{n-1}\left( \frac{\sum_{i=1}^n (x_i - \mu)^2}{n}\right)$$

La varianza es, en palabras, el promedio de las distancias al cuadrado entre cada
valor observado y la media muestral, ajustado por el tamano de la muestra. El
segundo termino ($n/n-1$) implica que la varianza se infla en muestras pequenas
(se ajusta por 5/4 con 5 observaciones), pero casi nada en muestras grandes (se
ajusta por 1000/999 con 1.000 observaciones).

Esto se simplifica a:

$$\sigma^2 = \frac{\sum_{i=1}^n (x_i - \mu)^2}{n-1}$$

Lo primero que hay que notar es que, si todas las personas fueran identicas, la
varianza seria cero, porque el valor individual de X de cada quien seria igual a
la media. Si miraras la distribucion de edad en un aula y todas las personas
tuvieran la misma edad, la varianza seria cero.

> Punto clave: el tamano de la varianza (cero o grande) no dice nada sobre el
> *nivel* de X. Puedes tener varianza cero en un grupo de personas mayores (edad
> promedio alta) o de personas jovenes (edad promedio baja). Al comparar dos
> grupos, el grupo con mayor varianza esta mas repartido entre las respuestas
> posibles, y el de menor varianza esta mas concentrado en unas pocas categorias
> cerca de la media.

### Desviacion estandar

Por lo general no reportamos la varianza, sino que usamos la **desviacion
estandar**. La desviacion estandar ($\sigma$) es simplemente la raiz cuadrada de
la varianza. Varianza = 4 significa desviacion estandar = 2.

¿Por que no reportar y usar la varianza? La desviacion estandar es preferible
porque su unidad de medida es la misma que la de la media. Si reportas que la
edad media de un grupo de estudiantes es 22 anos, es util reportar una medida de
dispersion tambien medida en anos y no en anos al cuadrado. Como elevamos al
cuadrado la diferencia de cada observacion, la metrica de la varianza siempre es
X^2^, que no es tan facil de explicar como algo escalado igual que X.

## ¿Cuando son utiles las estadisticas descriptivas?

### Variables de intervalo (muy utiles)

Hay muchos tipos de variables: una encuesta puede registrar tu edad, raza, nivel
educativo o genero. La edad es una escala en anos y la diferencia entre una
persona de 25 y una de 30 (5 anos) es la misma que entre una de 55 y una de 60 (5
anos). Esto se conoce como **variable de intervalo**. Otros ejemplos incluyen el
tiempo, la distancia, el peso, la temperatura o la presion.

### Variables ordinales (utiles)

Algunas variables tienen un orden significativo, pero son una serie de categorias
que indican mas o menos. El nivel educativo es un buen ejemplo: hay un orden y
los valores mas altos indican mas educacion. En la encuesta del CIEP el nivel
educativo se codifica en tres categorias: 1 = primaria o menos, 2 = secundaria y
3 = universitaria. Sabemos que un numero mas alto significa mas educacion, pero
no podemos decir que la diferencia entre 1 y 2 sea igual a la diferencia entre 2
y 3. En general, las variables con orden significativo pero intervalos no
uniformes se conocen como **variables ordinales**.

**Tabla \@ref(tab:table21) Categorias de nivel educativo en el CIEP**

```{r table21, echo=FALSE}
table21 <- data.frame(
  Significado = c("Primaria o menos", "Secundaria", "Universitaria"),
  Numero = c(1, 2, 3)
)
kable(table21,
      caption = "Fuente: encuesta CIEP-UCR, noviembre 2020.",
      align = "lc")
```

### Variables categoricas (no utiles del todo)

El tercer tipo de variable solo asigna numeros a categorias, como la provincia o
el sexo (el orden de las categorias es arbitrario). Se conocen como **variables
categoricas**. Las estadisticas descriptivas no son utiles para variables
categoricas, porque no tiene sentido tomar la media de ese tipo de variable:
mayor o menor es solo un artefacto del numero que asignamos a cada categoria.
Podrias usar la moda, pero no la mediana ni la media.

Las estadisticas descriptivas son mas utiles para variables de intervalo como la
edad. Pueden ser utiles para variables ordinales, donde las categorias tienen un
orden significativo (como estar muy de acuerdo o en desacuerdo con alguna
afirmacion, o una escala de 1 a 7). Muchas de las medidas que usamos en ciencias
sociales son ordinales: el orden importa, pero se vuelve difuso despues. Por eso
aplicamos las herramientas de la estadistica sabiendo que nuestras medidas son de
segunda mejor. Este es uno de los muchos retos de medicion que enfrentamos.

## Un punto de partida: el apoyo al sistema politico

Todas las tareas y trabajos que prepares para este curso se basan en datos de la
encuesta del **CIEP-UCR de noviembre de 2020**, un estudio de opinion publica con
969 personas. La encuesta informa el trabajo sobre comportamiento politico,
apoyo al sistema y evaluacion de instituciones. La base de datos es de acceso
publico y la usaremos durante todo el curso.

Si quieres ver el texto exacto de las preguntas u otros detalles, revisa el libro
de codigos. Algunas variables pueden incluir respuestas como "No sabe" o "No
responde". El libro de codigos puede indicar que esas respuestas estan asociadas
a un numero, pero las tratamos como valores faltantes.

El apoyo al sistema politico se mide con una pregunta que pide a las personas
ubicarse en una escala de **1 a 7**, donde 1 significa "Nada" y 7 "Mucho", al
responder si apoyan el sistema politico costarricense (variable `b6`).

### El apoyo al sistema en 2020

Las respuestas individuales de la encuesta se resumen en la Tabla
\@ref(tab:table22). Observa que la tabla excluye los valores faltantes, es decir,
las personas que no respondieron la pregunta.

**Tabla \@ref(tab:table22) Tabla de frecuencias del apoyo al sistema, 2020**

```{r table22, echo=FALSE}
kable(table(ciep$b6n),
      caption = "",
      align = "lc",
      col.names = c("Respuesta", "n"))
```

La tabla de frecuencias anterior solo da el numero de personas en cada categoria,
pero normalmente nos interesa mas el porcentaje. La tabla siguiente mejora la
anterior de dos maneras. Ademas de calcular el porcentaje, etiqueta las
respuestas (asi puedes ver, por ejemplo, que "1" es "Nada" y "7" es "Mucho").
Esta es nuestra mejor estimacion de la distribucion del apoyo al sistema en la
poblacion adulta de Costa Rica.

**Tabla \@ref(tab:table23) Apoyo al sistema politico en 2020**

```{r table23, echo=FALSE}
tabla23 <- ciep %>%
  filter(!is.na(b6n)) %>%
  count(b6n) %>%
  mutate(Porcentaje = round(100 * n / sum(n), 1)) %>%
  select(`Apoyo al sistema` = b6n, Porcentaje)

kable(tabla23,
      caption = "",
      align = "lc")
```

Tambien podriamos resumir estos numeros con un grafico de barras. El grafico
destaca el hecho (sorprendente para algunos) de que la respuesta mas frecuente es
el valor mas alto de la escala, 7 ("Mucho apoyo"). La tabla confirma que hay
bastante mas apoyo en el extremo alto que en el extremo bajo de la escala.

**Figura \@ref(fig:figure23) Apoyo al sistema politico, 2020**

```{r figure23, echo=FALSE, out.width='95%', fig.align='center', fig.cap="Apoyo al sistema politico costarricense, 2020"}
ciep %>%
  filter(!is.na(b6n)) %>%
  ggplot(aes(x = factor(b6n))) +
  geom_bar(stat = "count", fill = "#3182bd", color = "black") +
  ylab("Frecuencia") +
  xlab("Apoyo al sistema (1 = nada, 7 = mucho)")
```

Es claro que la moda es 7, y que el electorado en su conjunto se inclina hacia el
extremo de mayor apoyo al sistema: la mayoria de las respuestas se concentran en
los valores 5, 6 y 7. Esta es una buena forma de ver la distribucion y de
comunicar la idea de que el electorado apoya, en terminos generales, al sistema
politico. Pero necesitamos una forma mas precisa de describir esta distribucion y
de comparar las distribuciones que observemos en dos grupos distintos.

### ¿Como ha cambiado esta distribucion en el tiempo?

Podrias tener curiosidad por la proporcion del electorado que apoya al sistema
politico hoy, comparada con lo que se observaba en el pasado. Para responder eso
necesitariamos encuestas comparables a lo largo de varios anos, como las que
hace el proyecto ANES en Estados Unidos o el propio CIEP en Costa Rica. Como este
curso se centra en una sola encuesta, dejamos esa comparacion historica como una
extension y trabajamos con el corte transversal de 2020. Si te interesa la
comparacion en el tiempo, revisa las series del CIEP y del *Latin American
Public Opinion Project* (LAPOP).

## ¿Como podemos usar las estadisticas descriptivas?

La salida que usaras en los trabajos incluye, ademas del grafico de barras, dos
tablas:

- la distribucion de frecuencias, el porcentaje de personas en cada categoria; y
- las estadisticas descriptivas.

La Tabla \@ref(tab:table24) reproduce las estadisticas descriptivas que resumen
el apoyo al sistema politico en el electorado de 2020.

```{r prepdata, echo=FALSE}
stats <- ciep %>%
  filter(!is.na(b6n)) %>%
  summarise(
    Media = mean(b6n),
    Mediana = median(b6n),
    Moda = as.numeric(names(which.max(table(b6n)))),
    Varianza = var(b6n),
    `Desviacion estandar` = sd(b6n)
  )
```

**Tabla \@ref(tab:table24) Estadisticas descriptivas del apoyo al sistema, 2020**

```{r table24, echo=FALSE}
kable(t(stats), digits = 2, caption = "")
```

Estos numeros nos dicen varias cosas interesantes sobre el apoyo al sistema.

Primero, observa la moda (moda = 7). La respuesta mas frecuente es el maximo
apoyo al sistema, como se ve tambien en el grafico de barras.

Segundo, el punto medio de la escala es 4. Como la media de la muestra es 5,02,
el electorado se ubica claramente **por encima** del punto medio: en promedio,
apoya al sistema politico.

Finalmente, la mediana es 5, lo que significa que el percentil 50 esta en la
categoria 5. Los porcentajes lo confirman: mas de la mitad de las respuestas
estan en las categorias 5, 6 y 7.

La desviacion estandar del electorado completo es 1,86. Esto no dice mucho por si
solo, pero podemos usar este numero como **referencia** para comparar grupos. Si
observas un grupo con una desviacion estandar mayor que 1,86, ese grupo esta mas
repartido (mas polarizado) que el electorado en su conjunto. Si observas una
desviacion estandar menor, el grupo esta mas concentrado en unas pocas
categorias.

## Comparar dos grupos

En muchos casos nos interesa menos el electorado en su conjunto y mas la
distribucion de alguna variable en un grupo particular. Para aislar y examinar un
grupo seleccionamos un subconjunto de casos. A continuacion comparamos el apoyo al
sistema politico de dos grupos: mujeres y hombres. La expectativa de los medios
suele sugerir que mujeres y hombres tienen preferencias politicas distintas.
Veamos exactamente que tan diferentes son.

La salida reproduce las frecuencias y las estadisticas descriptivas para mujeres
y hombres. El grafico y la primera tabla contienen exactamente la misma
informacion, presentada de dos maneras. Deberias usar tanto los porcentajes como
las estadisticas en tus trabajos.

### **Mujeres, encuesta CIEP 2020**

```{r women, eval=TRUE, out.width='95%', fig.align='center', echo=FALSE}
test <- ciep %>% filter(!is.na(b6n), sexo_f == "Mujer")

test %>%
  ggplot(aes(x = factor(b6n))) +
  geom_bar(stat = "count", fill = "lightblue", color = "red") +
  ylab("Frecuencia") +
  xlab("Apoyo al sistema (1 = nada, 7 = mucho)")

tabla <- test %>% count(b6n) %>% mutate(Porcentaje = round(100 * n / sum(n), 2)) %>%
  select(`Apoyo al sistema` = b6n, `Frecuencia (porcentaje)` = Porcentaje)
kable(tabla, align = "lc")

stats <- test %>%
  summarise(
    Media = mean(b6n),
    Mediana = median(b6n),
    Moda = as.numeric(names(which.max(table(b6n)))),
    Varianza = var(b6n),
    `Desviacion estandar` = sd(b6n)
  )
kable(t(stats), digits = 2, align = "cc", col.names = c("Estadisticas descriptivas"))
```

### **Hombres, encuesta CIEP 2020**

```{r men, eval=TRUE, out.width='95%', fig.align='center', echo=FALSE}
test <- ciep %>% filter(!is.na(b6n), sexo_f == "Hombre")

test %>%
  ggplot(aes(x = factor(b6n))) +
  geom_bar(stat = "count", fill = "lightblue", color = "red") +
  ylab("Frecuencia") +
  xlab("Apoyo al sistema (1 = nada, 7 = mucho)")

tabla <- test %>% count(b6n) %>% mutate(Porcentaje = round(100 * n / sum(n), 2)) %>%
  select(`Apoyo al sistema` = b6n, `Frecuencia (porcentaje)` = Porcentaje)
kable(tabla, align = "lc")

stats <- test %>%
  summarise(
    Media = mean(b6n),
    Mediana = median(b6n),
    Moda = as.numeric(names(which.max(table(b6n)))),
    Varianza = var(b6n),
    `Desviacion estandar` = sd(b6n)
  )
kable(t(stats), digits = 2, align = "cc", col.names = c("Estadisticas descriptivas"))
```

### **Interpretar las estadisticas descriptivas**

#### Media

Observa que, aunque la media de ambos grupos esta alrededor de 5, esas respuestas
no son tipicas: las respuestas mas frecuentes son 7 (y, en segundo lugar, 5). Asi
que "promedio" no significa "tipico" cuando miras una distribucion que se
concentra en los extremos. Las medias son cercanas: 5,08 para mujeres y 4,95 para
hombres. Esto sugiere de inmediato que cualquier expectativa de que mujeres y
hombres son mundos aparte en su apoyo al sistema esta muy lejos de la realidad.

#### Moda y mediana

Las estadisticas si revelan algunas diferencias: ambos grupos comparten la misma
moda (7, "mucho apoyo") y la misma mediana (5). Las diferencias son pequenas.

#### Desviacion estandar

Ambos grupos se reparten a lo largo de las siete categorias, en lugar de
concentrarse en unas pocas cerca de la media. La desviacion estandar es
ligeramente menor en mujeres (1,83) que en hombres (1,89), lo que sugiere que las
mujeres estan un poco mas concentradas en las categorias mas altas.

### Poniendolo todo junto

Las mujeres apoyan ligeramente mas al sistema politico que los hombres: la media
para mujeres es 5,08 mientras que para hombres es 4,95. La mediana es 5 en ambos
grupos. La desviacion estandar de ambos grupos es muy parecida (cerca de 1,8),
asi que la dispersion es similar. Para describir por completo el apoyo al sistema
de cada grupo usamos las estadisticas descriptivas *y* los porcentajes. Podemos
ser mucho mas precisos en nuestras comparaciones con estos numeros, en lugar de
describir solo si una distribucion es sesgada o si un grupo tiene mas apoyo que
otro.

## ¿Que sigue?

La forma en que abordamos las diferencias de grupo en este capitulo fue
deliberada y sistematica: planteamos expectativas o hipotesis que contrastar.
Basados en la cobertura de los medios, esperabamos que mujeres y hombres tuvieran
apoyos muy distintos al sistema. Resulto que no. Cuando se trata del
comportamiento humano basico, seria dificil sostener que mujeres y hombres son
fundamentalmente diferentes, al menos en formas politicamente relevantes.

Un segundo reto del enfoque de este capitulo es que solo describimos diferencias
en la muestra del CIEP. ¿Como sabemos si estas diferencias, que son bastante
pequenas, dicen algo sobre la poblacion mas amplia de mujeres y hombres en Costa
Rica? Necesitamos formas de contrastar si las diferencias de grupo que observamos
permiten hacer una **inferencia** sobre las diferencias de grupo en la poblacion.
Ese es el foco de los siguientes capitulos.
