# La diferencia de medias paso a paso: prueba z, prueba t e intervalo de confianza

En el capitulo 5 usamos la prueba t como una funcion de R: escribimos
`t.test(y ~ x, data = ...)` y leimos la salida. Ese es el uso profesional. Pero
para entender **que hace** la prueba conviene calcularla una vez a mano, paso a
paso. Este capitulo reproduce el procedimiento manual del curso CP-2007
([@gomez2025]) y los conceptos de [@levin1999], y luego lo comprueba con las
funciones de R. El mismo procedimiento sirve para la **prueba z** (muestras
grandes) y la **prueba t** (muestras pequenas).

## Contrastar diferencias entre dos muestras

Gran parte de la investigacion social consiste en comparar dos grupos: alemanes
frente a norteamericanos, catolicos frente a protestantes, conservadores frente a
liberales, hombres frente a mujeres. El proceso para contrastar diferencias entre
dos muestras implica formular dos hipotesis:

- **Hipotesis nula ($H_0$):** las dos muestras provienen de la misma poblacion, es
  decir, no hay diferencias reales entre sus medias. Cualquier diferencia observada
  se debe al **error de muestreo**.
- **Hipotesis alternativa ($H_1$):** existe una diferencia poblacional real entre
  las dos muestras.

La logica de la contrastacion es la siguiente. Si la diferencia observada entre las
medias muestrales es lo bastante grande, resulta dificil explicarla solo por el
error de muestreo, y entonces rechazamos $H_0$ y aceptamos $H_1$. La pregunta
operativa es: ¿que tan grande es "lo bastante grande"? La respuesta depende de la
variabilidad de los datos y del tamano de las muestras.

## Niveles de confianza

Para decidir si una diferencia es estadisticamente significativa establecemos un
**nivel de confianza** (o nivel de significancia). La convencion en ciencias
sociales es **0,05**: rechazamos $H_0$ si una diferencia como la observada
ocurriera por azar solo 5 veces o menos de cada 100. Un nivel mas estricto es
0,01 (1 de cada 100).

El nivel de 0,05 corresponde a las colas de la distribucion de diferencias de
medias: las areas que quedan a mas de $\pm 1,96$ desviaciones estandar de una
diferencia media de cero. Como vimos en el capitulo 3, el 95 % de las diferencias
muestrales cae entre $-1,96$ y $+1,96$ desviaciones estandar, y solo el 5 % queda
en las colas (2,5 % + 2,5 %).

Rechazar $H_0$ cuando deberiamos aceptarla se conoce como **error de tipo I** (o
error alpha). Aceptar $H_0$ cuando deberiamos rechazarla se conoce como **error de
tipo II** (o error beta). El capitulo 8 profundiza en estos dos errores.

## Procedimiento manual en seis pasos

Levin ([@levin1999]) propone el siguiente procedimiento. Los pasos 1 a 4
son comunes a la prueba z y a la prueba t; el paso 5 cambia segun el tamano de las
muestras.

1. **Media de cada muestra.** $\bar{X}_1=\frac{\sum X_1}{N}$ y
   $\bar{X}_2=\frac{\sum X_2}{N}$.
2. **Desviacion estandar de cada muestra.**
   $s_1=\sqrt{\frac{\sum X_1^2}{N}-\bar{X}_1^2}$ y lo mismo para $s_2$.
3. **Error estandar de cada media.**
   $\sigma_{\bar{X}1}=\frac{s_1}{\sqrt{N-1}}$ y lo mismo para la muestra 2.
4. **Error estandar de la diferencia.**
   $\sigma_{dif}=\sqrt{\sigma_{\bar{X}1}^2+\sigma_{\bar{X}2}^2}$.
5. **Convertir la diferencia a unidades de error estandar.** Para muestras grandes
   se obtiene un puntaje **z**; para muestras pequenas, una razon **t**:
   $$z=\frac{\bar{X}_1-\bar{X}_2}{\sigma_{dif}} \qquad t=\frac{\bar{X}_1-\bar{X}_2}{\sigma_{dif}}$$
   La formula es la misma; la diferencia esta en como se interpreta. La razon t se
   evalua con **grados de libertad** $gl=N_1+N_2-2$.
6. **Comparar con la tabla.** Para muestras grandes, se busca el valor z en la
   tabla normal (equivale a 1,96 para 0,05 y 2,58 para 0,01). Para muestras
   pequenas, se compara la t experimental con la t de la tabla t para los grados
   de libertad correspondientes. Si el valor experimental es mayor, se rechaza
   $H_0$.

## Ejemplo de prueba z (muestras grandes)

Retomamos un ejemplo clasico sobre **etnocentrismo**. Queremos saber si hay
diferencias entre hombres y mujeres en una escala de etnocentrismo. Las hipotesis
son:

- $H_0$: no hay diferencias en etnocentrismo entre hombres y mujeres.
- $H_1$: si hay diferencias en etnocentrismo entre hombres y mujeres.

Los datos (35 observaciones por grupo) se construyen asi:

```{r z-datos}
# Escala de etnocentrismo: 35 observaciones por grupo
hombre <- c(rep(1, 21), rep(2, 7), rep(3, 4), rep(4, 2), 5)
mujer  <- c(rep(1, 23), rep(2, 8), rep(3, 2), 4, 5)

# Verificacion de las sumas
c(n_hombre = length(hombre), n_mujer = length(mujer),
  suma_hombre = sum(hombre), suma_mujer = sum(mujer))
```

```{r z-pasos}
n_h <- length(hombre); n_m <- length(mujer)

# Paso 1: medias
media_h <- sum(hombre) / n_h
media_m <- sum(mujer) / n_m
dif_medias <- media_h - media_m

# Paso 2: desviaciones estandar (formula de Levin, dividiendo entre N)
s_h <- sqrt(sum(hombre^2) / n_h - media_h^2)
s_m <- sqrt(sum(mujer^2) / n_m - media_m^2)

# Paso 3: error estandar de cada media
error_h <- s_h / sqrt(n_h - 1)
error_m <- s_m / sqrt(n_m - 1)

# Paso 4: error estandar de la diferencia
error_dif <- sqrt(error_h^2 + error_m^2)

# Paso 5: puntaje z
z_punt <- (media_h - media_m) / error_dif

c(dif_medias = dif_medias, s_h = s_h, s_m = s_m,
  error_dif = error_dif, z = z_punt)
```

```{r z-auc}
# Paso 6: area bajo la curva y valor p
auc <- (pnorm(z_punt, lower.tail = TRUE) - 0.5) * 2
p_value <- 1 - auc
c(auc = auc, p_value = p_value)
```

**Interpretacion.** Con un nivel de confianza del 95 %:

- puntaje z = 0,71;
- AUC = 0,52 (el area central, donde se confirma $H_0$);
- valor p = 0,48.

Como el valor p es mayor que 0,05 (y el AUC es menor que 0,95), **mantenemos
$H_0$**. La diferencia de medias observada (1,71 - 1,54 = 0,17) es compatible con
el error de muestreo. No hay evidencia de diferencias entre hombres y mujeres en
etnocentrismo.

### Comprobacion con la funcion `z.test()`

El paquete **BSDA** incluye la funcion `z.test()`, que calcula automaticamente el
puntaje z y el valor p.

```{r z-test-fun, message=FALSE}
library(BSDA)
z.test(x = hombre, sigma.x = sd(hombre),
       y = mujer,  sigma.y = sd(mujer),
       conf.level = 0.95)
```

El valor z = 0,7077 y el valor p = 0,4791 coinciden con los calculos manuales.

## Ejemplo de prueba t (muestras pequenas)

Cuando las muestras son pequenas, las premisas de la normalidad no se cumplen de
la misma forma y la distribucion de las diferencias no es del todo normal. Para
compensarlo usamos la **razon t**, que se interpreta con los grados de libertad.
Usemos una muestra de 25 observaciones por grupo.

```{r t-datos}
# Escala de etnocentrismo: 25 observaciones por grupo
hombre_t <- c(rep(1, 10), rep(2, 5), rep(3, 3), rep(4, 2), rep(5, 5))
mujer_t  <- c(rep(1, 18), rep(2, 3), rep(3, 2), 4, 5)

c(n_hombre = length(hombre_t), n_mujer = length(mujer_t),
  suma_hombre = sum(hombre_t), suma_mujer = sum(mujer_t))
```

```{r t-pasos}
n_ht <- length(hombre_t); n_mt <- length(mujer_t)

# Pasos 1 y 2: medias y desviaciones estandar
media_ht <- sum(hombre_t) / n_ht
media_mt <- sum(mujer_t) / n_mt
s_ht <- sqrt(sum(hombre_t^2) / n_ht - media_ht^2)
s_mt <- sqrt(sum(mujer_t^2) / n_mt - media_mt^2)

# Pasos 3 y 4: errores estandar
error_ht <- s_ht / sqrt(n_ht - 1)
error_mt <- s_mt / sqrt(n_mt - 1)
error_dift <- sqrt(error_ht^2 + error_mt^2)

# Paso 5: razon t experimental
t_exp <- (media_ht - media_mt) / error_dift

# Grados de libertad
gl <- (n_ht + n_mt) - 2

c(media_h = media_ht, media_m = media_mt, dif = media_ht - media_mt,
  t_exp = t_exp, gl = gl)
```

```{r t-tabla}
# Paso 6: valor critico de la tabla t (dos colas, 95 %) y decision
t_teorica <- qt(0.975, gl)
c(t_experimental = t_exp, t_teorica = t_teorica, gl = gl)
```

**Interpretacion.** La t experimental (2,40) es mayor que la t teorica de la tabla
(2,01) para 48 grados de libertad. Por lo tanto, **rechazamos $H_0$** y aceptamos
$H_1$: si hay diferencias significativas en etnocentrismo entre hombres y mujeres.
Como el promedio de los hombres (2,48) es mayor que el de las mujeres (1,56),
concluimos que, con estos datos, los hombres son mas etnocentricos que las mujeres.

### Comprobacion con la funcion `t.test()`

```{r t-test-fun}
t.test(hombre_t, mujer_t, var.equal = TRUE)
```

El valor t = 2,3968 y los grados de libertad (48) coinciden con el procedimiento
manual. R usa por defecto la correccion de **Welch** (que no supone varianzas
iguales y ajusta los grados de libertad); veamos la diferencia:

```{r t-test-welch}
t.test(hombre_t, mujer_t)
```

La conclusion es la misma (p = 0,021 en ambos casos): el resultado es
estadisticamente significativo.

## El intervalo de confianza de la diferencia de medias

Ademas del valor p, otro indicador util es el **intervalo de confianza (IC)** de la
diferencia de medias. Como trabajamos con muestras y no con poblaciones completas,
toda estimacion trae incertidumbre. El IC cuantifica esa incertidumbre: es un rango
de valores posibles para la diferencia poblacional, calculado a partir de la
muestra y de un nivel de confianza (tipicamente el 95 %).

La regla de decision es muy intuitiva:

- Si el IC **incluye el cero**, no podemos descartar que la diferencia verdadera
  sea cero: mantenemos $H_0$.
- Si el IC **no incluye el cero**, la diferencia probablemente es distinta de cero:
  rechazamos $H_0$.

La siguiente funcion calcula el IC de la diferencia de medias, usando la
aproximacion t de Welch cuando las desviaciones estandar poblacionales son
desconocidas (el caso habitual).

```{r ic-funcion}
IntConf_DifMedias <- function(x, y, alpha = 0.05, sigma1 = NULL, sigma2 = NULL) {
  m1 <- mean(x); m2 <- mean(y)
  n1 <- length(x); n2 <- length(y)
  diff_means <- m1 - m2

  if (is.null(sigma1) | is.null(sigma2)) {
    # Caso t (sigma desconocidas): usamos las desviaciones muestrales
    s1 <- sd(x); s2 <- sd(y)
    se <- sqrt(s1^2 / n1 + s2^2 / n2)
    # Grados de libertad de Welch-Satterthwaite
    df <- (s1^2 / n1 + s2^2 / n2)^2 /
      ((s1^2 / n1)^2 / (n1 - 1) + (s2^2 / n2)^2 / (n2 - 1))
    t_crit <- qt(1 - alpha / 2, df)
    IC <- c(diff_means - t_crit * se, diff_means + t_crit * se)
    method <- "t de Student (Welch)"
  } else {
    # Caso z (sigma conocidas)
    se <- sqrt(sigma1^2 / n1 + sigma2^2 / n2)
    z_crit <- qnorm(1 - alpha / 2)
    IC <- c(diff_means - z_crit * se, diff_means + z_crit * se)
    method <- "Z-test (sigma conocidas)"
  }

  list(diferencia_medias = diff_means, IC = IC,
       nivel_confianza = 1 - alpha, metodo = method)
}

# Aplicamos la funcion al ejemplo de etnocentrismo (25 observaciones por grupo)
IntConf_DifMedias(hombre_t, mujer_t)
```

El IC va de 0,146 a 1,694. Como **no incluye el cero**, la diferencia de medias es
distinta de cero: rechazamos $H_0$. Este resultado coincide con el de la prueba t.

## Aplicacion con la encuesta del CIEP

Apliquemos ahora el mismo tipo de prueba a dos preguntas sustantivas con la
encuesta del CIEP de noviembre de 2020.

### Voto por el PAC y evaluacion del gobierno

¿Evaluan el gobierno de la misma manera quienes votaron por el PAC y quienes no?
El PAC encabezo el gobierno desde 2018, asi que esperariamos una evaluacion mejor
entre quienes lo votaron.

```{r ciep-ttest-gob}
test_gob <- ciep %>%
  filter(!is.na(nota_gob), !is.na(votopac_f)) %>%
  mutate(nota_gob = as.numeric(nota_gob))

t.test(nota_gob ~ votopac_f, data = test_gob)
```

La media de quienes **no** votaron por el PAC fue 3,44 y la de quienes **si**
votaron fue 4,69: una diferencia de mas de un punto en la escala de 0 a 10. El
valor t es -6,55 y el valor p es menor que 0,001. El intervalo de confianza de la
diferencia va de -1,62 a -0,87 y **no incluye el cero**. Concluimos que, en la
poblacion, quienes votaron por el PAC evaluan mejor al gobierno.

### Genero y apoyo al sistema

¿Apoyan mujeres y hombres por igual al sistema politico costarricense (`b6`)?

```{r ciep-ttest-b6}
t.test(b6n ~ sexo_f, data = ciep)
```

Las medias son 5,08 (mujeres) y 4,95 (hombres), una diferencia de solo 0,13. El
valor t es 1,07 y el valor p es 0,287, muy por encima de 0,05. El intervalo de
confianza va de -0,11 a 0,37 e **incluye el cero**. No podemos afirmar que mujeres
y hombres difieran en su apoyo al sistema: la diferencia observada es compatible
con el error de muestreo.

> **Punto clave.** La prueba z y la prueba t comparan las medias de dos grupos.
> Reportamos siempre tres cosas: la **direccion** de la diferencia, su **tamano**
> (diferencia de medias) y su **significancia** (valor p e intervalo de confianza).

## Resumen

- La prueba z se usa con muestras grandes y la prueba t con muestras pequenas; el
  calculo manual comparte los primeros cuatro pasos.
- El valor p indica la probabilidad de observar una diferencia como la encontrada
  si, en la poblacion, no hubiera diferencia.
- El intervalo de confianza de la diferencia de medias ofrece la misma informacion
  de forma intuitiva: si incluye el cero, no hay evidencia de diferencia.
- En la practica usamos `z.test()` (paquete BSDA) o `t.test()`, pero entender el
  procedimiento manual ayuda a interpretar la salida.
