---
title: "Practica 10: analisis de varianza (ANOVA)"
author: "Nombre: ____________________"
date: " "
output: html_document
---

```{r setup, include=FALSE}
knitr::opts_chunk$set(echo = TRUE, message = FALSE, warning = FALSE)
knitr::opts_knit$set(root.dir = normalizePath(".."))
```

```{r, include=FALSE}
library(haven)
library(tidyverse)
ciep <- read_dta("data/CIEPnoviembre2020.dta")
```

**Objetivo:** usar el ANOVA para comparar las medias de tres o mas grupos y la
prueba de Tukey para identificar entre que grupos estan las diferencias.

## 1. Datos de ejemplo (coeficiente intelectual por clase social)

```{r}
datos <- data.frame(
  Alta  = c(130, 125, 130, 120, 122),
  Media = c(120, 115, 115, 110, 112),
  Baja  = c(110, 100, 90, 100, 85)
)
datos
```

## 2. ANOVA con `aov()`

Transforma los datos a formato largo y corre el ANOVA.

```{r}
library(tidyr)

df_tidy <- datos %>%
  pivot_longer(everything(), names_to = "clase", values_to = "ci")

res_anova <- aov(ci ~ ___, data = df_tidy)
summary(res_anova)
```

- ¿Cual es la razon F? ¿Cual es el valor p?
- ¿Se rechaza la hipotesis nula (las tres clases tienen el mismo C.I.)?

## 3. Prueba post hoc de Tukey

```{r}
TukeyHSD(res_anova)
```

- ¿Entre que pares de grupos hay diferencias significativas (p adj < 0,05)?

## 4. Aplicacion con el CIEP

¿Depende la nota al gobierno (`nota_gob`) del nivel educativo (`educarec`)?

```{r}
ciep <- ciep %>%
  mutate(educ_f = factor(as.numeric(educarec), levels = 1:3,
                         labels = c("Primaria o menos", "Secundaria", "Universitaria")))

res_ciep <- aov(as.numeric(nota_gob) ~ ___, data = ciep)
summary(res_ciep)
TukeyHSD(res_ciep)
```

- ¿Hay diferencias significativas entre los niveles educativos?
- ¿Entre que grupos?

## 5. Interpretacion

Escribe un parrafo con la conclusion: ¿que grupo evalua mejor al gobierno? ¿El
efecto es grande o pequeno? Usa las medias por grupo para justificar.
