---
title: "Practica 12: correlacion con datos nativos y correlograma"
author: "Nombre: ____________________"
date: " "
output: html_document
---

```{r setup, include=FALSE}
knitr::opts_chunk$set(echo = TRUE, message = FALSE, warning = FALSE)
knitr::opts_knit$set(root.dir = normalizePath(".."))
```

```{r, include=FALSE}
library(haven)
library(tidyverse)
library(corrplot)
ciep <- read_dta("data/CIEPnoviembre2020.dta")
```

**Objetivo:** calcular matrices de correlacion con datos nativos de R, identificar
las correlaciones mas fuertes y representarlas con un correlograma.

## 1. `mtcars`: matriz de correlacion

`mtcars` contiene datos de 32 automoviles de 1973-1974.

```{r}
cor_mtcars <- cor(mtcars)
round(cor_mtcars, 2)
```

- ¿Cual es el par de variables con la correlacion **positiva mas alta**?
- ¿Cual es el par con la correlacion **mas cercana a cero**?
- ¿Cual es la correlacion mas fuerte en valor absoluto (positiva o negativa)?

## 2. Correlacion negativa: `mpg` y `wt`

```{r}
# Diagrama de dispersion con recta de regresion
library(ggpmisc)

ggplot(mtcars, aes(x = mpg, y = wt)) +
  geom_point(size = 3) +
  geom_smooth(method = "lm") +
  stat_poly_eq() +
  labs(title = "Relacion entre mpg y wt",
       subtitle = "Linea de regresion",
       x = "Millas por galon (mpg)", y = "Peso (wt)") +
  theme_minimal()
```

- Interpreta la relacion. ¿Por que tiene sentido que sea negativa?
- ¿Que representa el R2 que aparece en el grafico?

## 3. Correlograma de `mtcars`

```{r}
corrplot(cor_mtcars, method = "square", type = "lower",
         order = "hclust", tl.col = "black", tl.srt = 45,
         addCoef.col = TRUE)
```

- ¿Que color representa las correlaciones positivas y cual las negativas?

## 4. Otros conjuntos de datos

```{r}
# airquality: hay valores faltantes, se eliminan con na.omit()
air_tidy <- na.omit(airquality)
round(cor(air_tidy), 2)

# USArrests: arrestos por estado en 1973
round(cor(USArrests), 2)
```

- En `airquality`, ¿que variable se relaciona mas con el ozono (`Ozone`)?
- En `USArrests`, ¿el `UrbanPop` se relaciona con `Murder`? ¿Es fuerte o debil?
