---
title: "Practica 6: regresion"
author: "Nombre: ____________________"
date: " "
output: html_document
---

```{r setup, include=FALSE}
knitr::opts_chunk$set(echo = TRUE, message = FALSE, warning = FALSE)
knitr::opts_knit$set(root.dir = normalizePath(".."))
```

```{r, include=FALSE}
library(haven)
library(tidyverse)
ciep <- read_dta("data/CIEPnoviembre2020.dta")
```

**Objetivo:** estimar e interpretar un modelo de regresion lineal simple.

## 1. Regresion: nota al gobierno segun apoyo al sistema

```{r}
modelo1 <- lm(as.numeric(nota_gob) ~ as.numeric(b6), data = ciep)
summary(modelo1)
```

- ¿Cual es el intercepto y cual es la pendiente?
- Interpreta la pendiente en una frase.
- ¿El coeficiente es estadisticamente significativo? ¿Por que?

## 2. Prediccion

Usa los coeficientes para calcular la nota prevista para una persona con
`b6 = 7` (maximo apoyo).

```{r}
b0 <- coef(modelo1)[1]
b1 <- coef(modelo1)[2]
pred <- ___ + ___ * 7
pred
```

## 3. Variable dummy

```{r}
ciep$voto_pac <- as.numeric(ciep$votopac)
modelo2 <- lm(as.numeric(nota_gob) ~ voto_pac, data = ciep)
summary(modelo2)
```

- ¿Cuanto cambia la nota prevista entre quien no voto por el PAC y quien si
  voto?
- ¿Es significativo el efecto?

## 4. Bondad de ajuste

- Reporta la R cuadrada de cada modelo. ¿Cual modelo se ajusta mejor? ¿Por que?

## 5. Interpretacion general

Escribe un parrafo resumiendo direccion, tamano y significancia del efecto del
apoyo al sistema sobre la nota al gobierno.
