---
title: "Practica 5: chi-cuadrado"
author: "Nombre: ____________________"
date: " "
output: html_document
---

```{r setup, include=FALSE}
knitr::opts_chunk$set(echo = TRUE, message = FALSE, warning = FALSE)
knitr::opts_knit$set(root.dir = normalizePath(".."))
```

```{r, include=FALSE}
library(haven)
library(tidyverse)
ciep <- read_dta("data/CIEPnoviembre2020.dta")
```

**Objetivo:** usar el chi-cuadrado para contrastar la asociacion entre dos
variables categoricas.

## 1. Tabla de contingencia

Construye la tabla de porcentajes de **sexo** por **nivel educativo** (porcentajes
por fila).

```{r}
sexo <- factor(ciep$sexo, levels = c(0, 1), labels = c("Mujer", "Hombre"))
educ <- factor(ciep$educarec, levels = c(1, 2, 3),
               labels = c("Primaria o menos", "Secundaria", "Universitaria"))

tabla <- round(100 * prop.table(table(sexo, educ), margin = ___ ), 1)
tabla
```

## 2. Prueba de chi-cuadrado

```{r}
test <- chisq.test(table(sexo, educ))
test
```

- Reporta el estadistico chi-cuadrado, los grados de libertad y el valor p.

## 3. Interpretacion

- ¿El valor p es menor que 0,05? ¿Que concluyes sobre la hipotesis nula?
- ¿La asociacion es fuerte o debil? ¿Por que?

## 4. Reflexion

Explica la diferencia entre un **error de Tipo I** y un **error de Tipo II**. Da
un ejemplo de cada uno en el contexto de una politica publica.
