---
title: "Practica 2: estadistica descriptiva"
author: "Nombre: ____________________"
date: " "
output: html_document
---

```{r setup, include=FALSE}
knitr::opts_chunk$set(echo = TRUE, message = FALSE, warning = FALSE)
knitr::opts_knit$set(root.dir = normalizePath(".."))
```

```{r, include=FALSE}
library(haven)
library(tidyverse)
ciep <- read_dta("data/CIEPnoviembre2020.dta")
```

**Objetivo:** calcular e interpretar medidas de tendencia central y de
dispersion, y comparar dos grupos.

Trabajaremos con `b6`: apoyo al sistema politico costarricense, en una escala de
1 (nada) a 7 (mucho).

## 1. Distribucion de frecuencias

```{r}
tabla_freq <- ciep %>%
  filter(!is.na(b6)) %>%
  count(b6) %>%
  mutate(Porcentaje = round(100 * n / sum(n), 1))

tabla_freq
```

- ¿Cual es la **moda** (la respuesta mas frecuente)?

## 2. Medidas de tendencia central y dispersion

Completa las formulas.

```{r}
stats <- ciep %>%
  filter(!is.na(b6)) %>%
  summarise(
    Media = ___(b6),
    Mediana = ___(b6),
    Varianza = ___(b6),
    `Desviacion estandar` = ___(b6)
  )

stats
```

## 3. Grafico de barras

```{r}
ciep %>%
  filter(!is.na(b6)) %>%
  ggplot(aes(x = factor(b6))) +
  ___(stat = "count", fill = "#3182bd", color = "black") +
  ylab("Frecuencia") +
  xlab("Apoyo al sistema (1 a 7)")
```

## 4. Comparar mujeres y hombres

```{r}
ciep %>%
  filter(!is.na(b6), !is.na(sexo)) %>%
  group_by(Sexo = factor(sexo, levels = c(0, 1), labels = c("Mujer", "Hombre"))) %>%
  summarise(
    Media = round(mean(b6), 2),
    `Desviacion estandar` = round(sd(b6), 2),
    n = n()
  )
```

## 5. Interpretacion

- ¿Cual es la media del apoyo al sistema? ¿La media es mayor o menor que el
  punto medio de la escala (4)?
- ¿La distribucion es simetrica o concentrada en un extremo?
- Compara mujeres y hombres: ¿hay grandes diferencias?
