---
title: "Practica 3: correlacion"
author: "Nombre: ____________________"
date: " "
output: html_document
---

```{r setup, include=FALSE}
knitr::opts_chunk$set(echo = TRUE, message = FALSE, warning = FALSE)
knitr::opts_knit$set(root.dir = normalizePath(".."))
```

```{r, include=FALSE}
library(haven)
library(tidyverse)
ciep <- read_dta("data/CIEPnoviembre2020.dta")
```

**Objetivo:** calcular e interpretar correlaciones entre variables de escala.

## 1. Correlacion entre dos notas

Calcula la correlacion entre la nota al gobierno (`nota_gob`) y la nota a los
partidos (`nota_pp`). Recuerda convertir a numerico con `as.numeric()`.

```{r}
df <- ciep %>%
  select(nota_gob, nota_pp) %>%
  mutate(across(everything(), as.numeric)) %>%
  drop_na()

round(cor(df), 3)
```

- ¿La correlacion es positiva o negativa? ¿Es fuerte o debil?

## 2. Matriz de correlacion

```{r}
df2 <- ciep %>%
  transmute(
    Apoyo_al_sistema = as.numeric(b6),
    Nota_al_gobierno = as.numeric(nota_gob),
    Nota_a_partidos  = as.numeric(nota_pp),
    Nota_a_la_UCR    = as.numeric(nota_ucr),
    Educacion        = as.numeric(educarec),
    Edad             = as.numeric(edad)
  ) %>%
  drop_na()

round(___(df2), 3)
```

## 3. Interpretacion

- ¿Cual es el par de variables con la correlacion **mas fuerte** (mas lejos de
  cero)? ¿Y el mas debil?
- ¿La educacion predice la nota a la UCR? ¿Que signo tiene?
- ¿La edad se relaciona con la nota a los partidos? ¿Como?

## 4. Concepto

¿Por que **no** deberiamos usar la correlacion para medir la relacion entre el
voto por el PAC (0/1) y el sexo (mujer/hombre)? Explica.
