---
title: "Practica 9: la diferencia de medias paso a paso"
author: "Nombre: ____________________"
date: " "
output: html_document
---

```{r setup, include=FALSE}
knitr::opts_chunk$set(echo = TRUE, message = FALSE, warning = FALSE)
knitr::opts_knit$set(root.dir = normalizePath(".."))
```

```{r, include=FALSE}
library(haven)
library(tidyverse)
ciep <- read_dta("data/CIEPnoviembre2020.dta")
```

**Objetivo:** calcular a mano la diferencia de medias (prueba z y prueba t),
comprobarla con las funciones de R y usar el intervalo de confianza.

## 1. Datos de etnocentrismo (35 observaciones por grupo)

```{r}
hombre <- c(rep(1, 21), rep(2, 7), rep(3, 4), rep(4, 2), 5)
mujer  <- c(rep(1, 23), rep(2, 8), rep(3, 2), 4, 5)

n_h <- length(hombre)
n_m <- length(mujer)
c(n_h, n_m)
```

## 2. Procedimiento manual

Completa los pasos que faltan.

```{r}
# Paso 1: medias
media_h <- sum(hombre) / n_h
media_m <- sum(mujer) / n_m

# Paso 2: desviaciones estandar
s_h <- sqrt(sum(hombre^2) / n_h - media_h^2)
s_m <- sqrt(sum(mujer^2) / n_m - media_m^2)

# Paso 3: error estandar de cada media
error_h <- s_h / sqrt(n_h - 1)
error_m <- s_m / sqrt(n_m - 1)

# Paso 4: error estandar de la diferencia
error_dif <- sqrt(error_h^2 + ___)

# Paso 5: puntaje z
z_punt <- (media_h - media_m) / ___

# Paso 6: valor p
auc <- (pnorm(z_punt, lower.tail = TRUE) - 0.5) * 2
p_value <- 1 - ___

c(z = z_punt, p = p_value)
```

- ¿Se rechaza o se mantiene la hipotesis nula? Explica.

## 3. Comprobacion con `z.test()`

```{r}
library(BSDA)
z.test(x = hombre, sigma.x = sd(hombre),
       y = mujer,  sigma.y = sd(mujer),
       conf.level = 0.95)
```

- ¿Coinciden el puntaje z y el valor p con el calculo manual?

## 4. Intervalo de confianza

El intervalo de confianza de la diferencia de medias es el que aparece en la salida
de `z.test()`. Escribelo aqui:

- IC = (______ , ______)

- ¿El intervalo incluye el cero? ¿Que implica eso para la hipotesis nula?

## 5. Aplicacion con el CIEP

Compara la nota al gobierno (`nota_gob`) entre quienes votaron y no votaron por el
PAC.

```{r}
test <- ciep %>%
  filter(!is.na(nota_gob), !is.na(votopac)) %>%
  mutate(
    nota_gob = as.numeric(nota_gob),
    Voto = factor(votopac, levels = c(0, 1), labels = c("No voto PAC", "Voto PAC"))
  )

t.test(nota_gob ~ ___, data = test)
```

- Reporta las medias de cada grupo, el valor t, el valor p y el intervalo de
  confianza.
- ¿La diferencia es estadisticamente significativa? ¿Que concluyes?
