---
title: "Practica 1: ciencia de datos y teoria"
author: "Nombre: ____________________"
date: " "
output: html_document
---

```{r setup, include=FALSE}
knitr::opts_chunk$set(echo = TRUE, message = FALSE, warning = FALSE)
knitr::opts_knit$set(root.dir = normalizePath(".."))
```

```{r, include=FALSE}
library(haven)
library(tidyverse)
ciep <- read_dta("data/CIEPnoviembre2020.dta")
```

**Objetivo:** cargar datos, describir un conjunto de datos y contrastar una
expectativa teorica sencilla con una tabla.

## 1. Cargar y explorar

Completa el codigo para cargar la base y ver cuantas observaciones y variables
tiene.

```{r}
# Pista: la base ya esta cargada como 'ciep' en el chunk de arriba.
# Reporta el numero de filas (observaciones) y columnas (variables).

n_filas <- ___(ciep)
n_columnas <- ___(ciep)
c(n_filas, n_columnas)
```

## 2. Voto por el PAC segun nivel educativo

Completa la tabla que muestra el porcentaje de personas que votaron por el PAC
en cada nivel educativo. La variable de educacion es `educarec`
(1 = primaria o menos, 2 = secundaria, 3 = universitaria) y el voto es `votopac`
(0 = no, 1 = si).

```{r}
tabla <- ciep %>%
  filter(!is.na(votopac), !is.na(educarec)) %>%
  group_by(Nivel = factor(educarec, levels = c(1, 2, 3),
                          labels = c("Primaria o menos", "Secundaria", "Universitaria"))) %>%
  summarise(`% voto PAC` = round(100 * ___(as.numeric(votopac)), 1))

tabla
```

## 3. Interpretacion

Responde en tus propias palabras (escribe aqui o como comentario en el chunk):

- ¿Que grupo voto mas por el PAC? ¿Que grupo voto menos?
- ¿La relacion es positiva o negativa?
- ¿Se cumple la expectativa de que el PAC recibe mas apoyo entre quienes tienen
  menos educacion? Explica.

## 4. Conceptos

Define con tus palabras:

- **Conjunto de datos:**
- **Observacion:**
- **Variable:**
- **Hipotesis:**
