---
title: "Practica 8: la curva normal y los puntajes z"
author: "Nombre: ____________________"
date: " "
output: html_document
---

```{r setup, include=FALSE}
knitr::opts_chunk$set(echo = TRUE, message = FALSE, warning = FALSE)
knitr::opts_knit$set(root.dir = normalizePath(".."))
```

```{r, include=FALSE}
library(haven)
library(tidyverse)
ciep <- read_dta("data/CIEPnoviembre2020.dta")
```

**Objetivo:** generar datos normales, calcular puntajes z y usar `pnorm()` para
obtener areas bajo la curva (probabilidades).

## 1. Simular una distribucion normal

Genera 10.000 observaciones de una normal con media 50 y desviacion estandar 12,5.

```{r}
set.seed(2020)
datos <- ___(10000, mean = 50, sd = 12.5)

mean(datos)
sd(datos)
```

- ¿Los estadisticos muestrales se acercan a 50 y 12,5? ¿Por que?

## 2. Puntajes z

Calcula el puntaje z del valor $x = 65$ con la formula $z = (x - media)/sd$.

```{r}
x <- 65
media <- mean(datos)
sd_datos <- sd(datos)

z <- (x - ___) / ___
z
```

- Interpreta el puntaje z en una frase.

## 3. Area bajo la curva con `pnorm()`

```{r}
# Area acumulada hasta x = 65
pnorm(65, mean = media, sd = sd_datos, lower.tail = ___)

# Area posterior a x = 65
pnorm(65, mean = media, sd = sd_datos, lower.tail = ___)
```

- ¿Que porcentaje de los casos esta por debajo de 65?
- Comprueba que las dos areas suman 1.

## 4. La regla de 1,96

```{r}
# Area dentro de +/- 1,96 desviaciones estandar
(pnorm(1.96, lower.tail = TRUE) - 0.5) * 2
```

- ¿Que significa el resultado para el umbral de significancia de 0,05?

## 5. Aplicacion con el CIEP

Estandariza la variable **edad** de la encuesta.

```{r}
media_edad <- mean(ciep$edad, na.rm = TRUE)
sd_edad <- sd(ciep$edad, na.rm = TRUE)

z_65 <- (65 - media_edad) / ___
z_65

# Proporcion con 65 anos o menos
pnorm(65, mean = media_edad, sd = sd_edad, lower.tail = TRUE)
```

- ¿Una persona de 65 anos esta por encima o por debajo del promedio?
- ¿Que proporcion del electorado tiene 65 anos o menos?
