---
title: "Solucion 5: chi-cuadrado"
author: "Instructor"
date: " "
output: html_document
---

```{r setup, include=FALSE}
knitr::opts_chunk$set(echo = TRUE, message = FALSE, warning = FALSE)
knitr::opts_knit$set(root.dir = normalizePath(".."))
```

```{r, include=FALSE}
library(haven)
library(tidyverse)
ciep <- read_dta("data/CIEPnoviembre2020.dta")
```

## 1. Tabla de contingencia

```{r}
sexo <- factor(ciep$sexo, levels = c(0, 1), labels = c("Mujer", "Hombre"))
educ <- factor(ciep$educarec, levels = c(1, 2, 3),
               labels = c("Primaria o menos", "Secundaria", "Universitaria"))

tabla <- round(100 * prop.table(table(sexo, educ), margin = 1), 1)
tabla
```

## 2. Prueba de chi-cuadrado

```{r}
test <- chisq.test(table(sexo, educ))
test
```

**Interpretacion:** chi-cuadrado = 6,05, gl = 2, valor p = 0,049.

## 3. Interpretacion

**Interpretacion:**

- El valor p (0,049) es menor que 0,05, apenas. Rechazamos la hipotesis nula:
  existe una asociacion estadisticamente significativa entre sexo y nivel
  educativo.
- La asociacion es **debil**: las distribuciones son bastante parecidas. La
  diferencia principal es que hay mas hombres con educacion universitaria
  (39,6 %) que mujeres (32,2 %). Como el valor p esta justo en el limite, el
  resultado es fragil: un cambio pequeno en la muestra podria volverlo no
  significativo.

## 4. Reflexion

- **Error de Tipo I:** rechazar la hipotesis nula cuando es verdadera. Ejemplo:
  concluir que un programa de empleo funciona cuando en realidad no tiene efecto,
  y asignarle recursos publicos.
- **Error de Tipo II:** aceptar la hipotesis nula cuando es falsa. Ejemplo:
  concluir que un programa de salud no funciona cuando en realidad si funciona, y
  no implementarlo, perdiendo beneficios para la poblacion. Muestras mas grandes
  reducen este error.
