---
title: "Solucion 8: la curva normal y los puntajes z"
author: "Instructor"
date: " "
output: html_document
---

```{r setup, include=FALSE}
knitr::opts_chunk$set(echo = TRUE, message = FALSE, warning = FALSE)
knitr::opts_knit$set(root.dir = normalizePath(".."))
```

```{r, include=FALSE}
library(haven)
library(tidyverse)
ciep <- read_dta("data/CIEPnoviembre2020.dta")
```

## 1. Simular una distribucion normal

```{r}
set.seed(2020)
datos <- rnorm(10000, mean = 50, sd = 12.5)

mean(datos)
sd(datos)
```

**Interpretacion:** los estadisticos muestrales (aproximadamente 50,0 y 12,5) se
acercan mucho a los parametros de la distribucion porque la muestra es grande (ley
de los grandes numeros). Con muestras pequenas las diferencias serian mayores.

## 2. Puntajes z

```{r}
x <- 65
media <- mean(datos)
sd_datos <- sd(datos)

z <- (x - media) / sd_datos
z
```

**Interpretacion:** un valor de 65 esta aproximadamente 1,2 desviaciones estandar
por encima de la media.

## 3. Area bajo la curva con `pnorm()`

```{r}
pnorm(65, mean = media, sd = sd_datos, lower.tail = TRUE)
pnorm(65, mean = media, sd = sd_datos, lower.tail = FALSE)
```

**Interpretacion:** cerca del 88,5 % de los casos esta por debajo de 65 y el
11,5 % por encima. Las dos areas suman 1 (100 %).

## 4. La regla de 1,96

```{r}
(pnorm(1.96, lower.tail = TRUE) - 0.5) * 2
```

**Interpretacion:** el 95 % de los casos de una distribucion normal cae dentro de
+/- 1,96 desviaciones estandar. El 5 % restante queda en las colas, que es el
origen del umbral p < 0,05 de las pruebas de hipotesis.

## 5. Aplicacion con el CIEP

```{r}
media_edad <- mean(ciep$edad, na.rm = TRUE)
sd_edad <- sd(ciep$edad, na.rm = TRUE)

z_65 <- (65 - media_edad) / sd_edad
z_65

pnorm(65, mean = media_edad, sd = sd_edad, lower.tail = TRUE)
```

**Interpretacion:** una persona de 65 anos esta a 1,60 desviaciones estandar por
encima de la edad promedio (40,5 anos). Alrededor del 94,5 % del electorado tiene
65 anos o menos.
