---
title: "Solucion 7: modelos con muchos predictores"
author: "Instructor"
date: " "
output: html_document
---

```{r setup, include=FALSE}
knitr::opts_chunk$set(echo = TRUE, message = FALSE, warning = FALSE)
knitr::opts_knit$set(root.dir = normalizePath(".."))
```

```{r, include=FALSE}
library(haven)
library(tidyverse)
ciep <- read_dta("data/CIEPnoviembre2020.dta")
```

## 1. Modelo bivariado (referencia)

```{r}
modelo_bi <- lm(as.numeric(nota_gob) ~ as.numeric(b6), data = ciep)
summary(modelo_bi)$coefficients
```

## 2. Modelo multivariado

```{r}
modelo_multi <- lm(
  as.numeric(nota_gob) ~ as.numeric(b6) + as.numeric(sit_economica) +
    as.numeric(votopac) + as.numeric(educarec) + as.numeric(sexo) +
    as.numeric(edad),
  data = ciep
)
summary(modelo_multi)$coefficients
```

**Interpretacion:** son estadisticamente significativos el apoyo al sistema, la
percepcion economica y el voto por el PAC. No lo son la educacion, el sexo ni la
edad. El coeficiente del apoyo al sistema pasa de 0,576 (bivariado) a 0,475
(multivariado): cambia poco, asi que su efecto es robusto (en gran medida
aditivo).

## 3. Coeficientes estandarizados

```{r}
b <- coef(modelo_multi)[-1]
sy <- sd(modelo_multi$model[[1]])
std <- b * sapply(modelo_multi$model[-1], sd) / sy
round(std, 3)
```

**Interpretacion:** el mayor efecto estandarizado corresponde al apoyo al sistema
(0,33), seguido de la percepcion economica (0,24) y del voto por el PAC (0,17).

## 4. Comparacion controlada

```{r}
ciep %>%
  filter(!is.na(votopac), !is.na(provinciarec), !is.na(educarec)) %>%
  group_by(Educacion = factor(educarec, levels = c(1, 2, 3),
                              labels = c("Primaria", "Secundaria", "Universitaria")),
           Provincia = factor(provinciarec, levels = c(0, 1),
                              labels = c("Costera", "Central"))) %>%
  summarise(`% voto PAC` = round(100 * mean(as.numeric(votopac)), 1), .groups = "drop")
```

**Interpretacion:** la diferencia entre provincias se mantiene (e incluso crece)
al controlar por educacion. Entre quienes tienen secundaria, el voto por el PAC es
22,4 % en la costa y 43,4 % en el centro; entre universitarias, 50,8 % y 71,3 %.
No es un efecto espurio: es un efecto **aditivo/interactivo**. La provincia importa
por si misma, y su efecto es mayor entre quienes tienen mas educacion.

## 5. Conclusion

La evaluacion del gobierno depende principalmente del apoyo al sistema y de la
percepcion de la economia. El voto por el PAC tambien importa, pero con un efecto
menor una vez que se controla por las actitudes politicas. La educacion, el genero
y la edad no tienen efecto propio una vez incluidos los demas controles. En
conjunto, el modelo explica alrededor del 25 % de la variacion en la nota al
gobierno.
