---
title: "Solucion 12: correlacion con datos nativos y correlograma"
author: "Instructor"
date: " "
output: html_document
---

```{r setup, include=FALSE}
knitr::opts_chunk$set(echo = TRUE, message = FALSE, warning = FALSE)
knitr::opts_knit$set(root.dir = normalizePath(".."))
```

```{r, include=FALSE}
library(haven)
library(tidyverse)
library(corrplot)
ciep <- read_dta("data/CIEPnoviembre2020.dta")
```

## 1. `mtcars`: matriz de correlacion

```{r}
cor_mtcars <- cor(mtcars)
round(cor_mtcars, 2)
```

**Interpretacion:**

- La correlacion positiva mas alta es entre `cyl` y `disp` (0,90): los autos con
  mas cilindros tienen mayor cilindrada.
- La correlacion mas cercana a cero es entre `am` y `carb` (0,06): el tipo de
  transmision y el numero de carburadores no se relacionan.
- La correlacion mas fuerte en valor absoluto es `mpg` y `wt` (-0,87): a mayor
  peso, menor rendimiento de combustible.

## 2. Correlacion negativa: `mpg` y `wt`

```{r}
library(ggpmisc)

ggplot(mtcars, aes(x = mpg, y = wt)) +
  geom_point(size = 3) +
  geom_smooth(method = "lm") +
  stat_poly_eq() +
  labs(title = "Relacion entre mpg y wt",
       subtitle = "Linea de regresion",
       x = "Millas por galon (mpg)", y = "Peso (wt)") +
  theme_minimal()
```

**Interpretacion:** la relacion es negativa: los autos mas pesados rinden menos
millas por galon. Tiene sentido fisico: un auto mas pesado requiere mas energia
para moverse. El R2 del grafico es el coeficiente de determinacion de la recta de
regresion e indica que proporcion de la variacion de `wt` explica `mpg`.

## 3. Correlograma de `mtcars`

```{r}
corrplot(cor_mtcars, method = "square", type = "lower",
         order = "hclust", tl.col = "black", tl.srt = 45,
         addCoef.col = TRUE)
```

**Interpretacion:** las correlaciones positivas se muestran en azul y las
negativas en rojo; el tamano del cuadrado es proporcional al coeficiente.

## 4. Otros conjuntos de datos

```{r}
air_tidy <- na.omit(airquality)
round(cor(air_tidy), 2)

round(cor(USArrests), 2)
```

**Interpretacion:**

- En `airquality`, la variable mas relacionada con el ozono (`Ozone`) es la
  temperatura (`Temp`, 0,70), seguida de la velocidad del viento (`Wind`, -0,61).
- En `USArrests`, `UrbanPop` y `Murder` tienen una correlacion debil (0,07): el
  grado de urbanizacion no explica por si solo los asesinatos. La correlacion mas
  fuerte es entre `Murder` y `Assault` (0,80).
