---
title: "Solucion 2: estadistica descriptiva"
author: "Instructor"
date: " "
output: html_document
---

```{r setup, include=FALSE}
knitr::opts_chunk$set(echo = TRUE, message = FALSE, warning = FALSE)
knitr::opts_knit$set(root.dir = normalizePath(".."))
```

```{r, include=FALSE}
library(haven)
library(tidyverse)
ciep <- read_dta("data/CIEPnoviembre2020.dta")
```

## 1. Distribucion de frecuencias

```{r}
tabla_freq <- ciep %>%
  filter(!is.na(b6)) %>%
  count(b6) %>%
  mutate(Porcentaje = round(100 * n / sum(n), 1))

tabla_freq
```

**Interpretacion:** la moda es 7 (la respuesta mas frecuente): 274 personas, un
29,4 % de la muestra, expresan el maximo apoyo al sistema.

## 2. Medidas de tendencia central y dispersion

```{r}
stats <- ciep %>%
  filter(!is.na(b6)) %>%
  summarise(
    Media = mean(b6),
    Mediana = median(b6),
    Varianza = var(b6),
    `Desviacion estandar` = sd(b6)
  )

stats
```

**Interpretacion:** la media es 5,02 y la mediana 5. Como la media es mayor que
el punto medio de la escala (4), el electorado se inclina al apoyo. La
desviacion estandar (1,86) indica una dispersion moderada.

## 3. Grafico de barras

```{r}
ciep %>%
  filter(!is.na(b6)) %>%
  ggplot(aes(x = factor(b6))) +
  geom_bar(stat = "count", fill = "#3182bd", color = "black") +
  ylab("Frecuencia") +
  xlab("Apoyo al sistema (1 a 7)")
```

## 4. Comparar mujeres y hombres

```{r}
ciep %>%
  filter(!is.na(b6), !is.na(sexo)) %>%
  group_by(Sexo = factor(sexo, levels = c(0, 1), labels = c("Mujer", "Hombre"))) %>%
  summarise(
    Media = round(mean(b6), 2),
    `Desviacion estandar` = round(sd(b6), 2),
    n = n()
  )
```

**Interpretacion:** las mujeres tienen una media ligeramente mayor (5,08) que
los hombres (4,95), pero la diferencia es muy pequena. La desviacion estandar es
similar en ambos grupos.

## 5. Interpretacion general

- La media del apoyo al sistema (5,02) es mayor que el punto medio (4).
- La distribucion no es simetrica: se concentra en los valores altos (5, 6 y 7).
- Mujeres y hombres son muy parecidos; la diferencia de medias es de apenas 0,13
  puntos. No parece haber un patron claro de genero.
