---
title: "Solucion 1: ciencia de datos y teoria"
author: "Instructor"
date: " "
output: html_document
---

```{r setup, include=FALSE}
knitr::opts_chunk$set(echo = TRUE, message = FALSE, warning = FALSE)
knitr::opts_knit$set(root.dir = normalizePath(".."))
```

```{r, include=FALSE}
library(haven)
library(tidyverse)
ciep <- read_dta("data/CIEPnoviembre2020.dta")
```

## 1. Cargar y explorar

```{r}
n_filas <- nrow(ciep)
n_columnas <- ncol(ciep)
c(n_filas, n_columnas)
```

**Interpretacion:** la base tiene 969 observaciones (personas encuestadas) y 22
variables.

## 2. Voto por el PAC segun nivel educativo

```{r}
tabla <- ciep %>%
  filter(!is.na(votopac), !is.na(educarec)) %>%
  group_by(Nivel = factor(educarec, levels = c(1, 2, 3),
                          labels = c("Primaria o menos", "Secundaria", "Universitaria"))) %>%
  summarise(`% voto PAC` = round(100 * mean(as.numeric(votopac)), 1))

tabla
```

## 3. Interpretacion

**Interpretacion:**

- Quienes tienen educacion universitaria votaron mas por el PAC (67,2 %),
  seguidos de secundaria (36,1 %) y primaria o menos (28,1 %).
- La relacion es **positiva**: a mayor educacion, mayor voto por el PAC.
- **No** se cumple la expectativa. Si esperabamos que el PAC fuera apoyado
  principalmente por los sectores con menos recursos (menor educacion),
  encontramos lo contrario: el apoyo aumenta con la educacion. La teoria
  planteada no se sostiene con estos datos.

## 4. Conceptos

- **Conjunto de datos:** archivo electronico organizado en filas y columnas
  (aqui, el archivo `.dta` de la encuesta del CIEP).
- **Observacion:** cada fila; una persona encuestada.
- **Variable:** cada columna; una caracteristica medida (edad, sexo, voto...).
- **Hipotesis:** expectativa empirica concreta derivada de una teoria, que puede
  contrastarse con datos (por ejemplo, "el PAC recibe mas apoyo entre quienes
  tienen menos educacion").
