---
title: "Solucion 11: regresion desde la simulacion"
author: "Instructor"
date: " "
output: html_document
---

```{r setup, include=FALSE}
knitr::opts_chunk$set(echo = TRUE, message = FALSE, warning = FALSE)
knitr::opts_knit$set(root.dir = normalizePath(".."))
```

```{r, include=FALSE}
library(haven)
library(tidyverse)
ciep <- read_dta("data/CIEPnoviembre2020.dta")
```

## 1. Crear los datos "como en la naturaleza"

```{r}
set.seed(333)

age <- as.integer(rnorm(100, 45, 15))
college <- rbinom(100, 1, 0.3)
income <- 10 * rbeta(100, 2, 8)
e <- rnorm(100, 0, 2.5)

thermometer <- 80 + age * (-0.5) + college * 15 + income * (-2) + e

mayor <- data.frame(thermometer, age, college, income)
head(mayor)
```

## 2. Estimar tres modelos

```{r}
modelo1 <- lm(thermometer ~ age, data = mayor)
modelo2 <- lm(thermometer ~ age + college, data = mayor)
modelo3 <- lm(thermometer ~ age + college + income, data = mayor)

summary(modelo3)
```

**Interpretacion:** los coeficientes estimados (-0,527, 15,40, -1,80) son muy
cercanos a los verdaderos (-0,5, 15, -2). La regresion recupera la relacion real
cuando el modelo esta bien especificado.

## 3. Tabla comparada con jtools

```{r}
library(jtools)
export_summs(modelo1, modelo2, modelo3,
             model.names = c("modelo 1", "modelo 2", "modelo 3"),
             scale = TRUE, statistics = "all")
```

**Interpretacion:** el mayor efecto estandarizado corresponde a `age` (-7,58),
seguido de `college` (15,40) e `income` (-1,98). La edad es el factor que mas pesa.

## 4. Visualizar los coeficientes

```{r}
plot_summs(modelo3, scale = TRUE)
```

**Interpretacion:** ninguno de los intervalos de confianza cruza el cero: los tres
predictores son estadisticamente significativos.

## 5. Correlacion como paso previo

```{r}
library(corrplot)
M <- cor(mayor)
round(M, 3)
corrplot(M, method = "square", type = "lower", addCoef.col = TRUE)
```

**Interpretacion:** si. La correlacion del termometro con `age` es negativa (-0,68),
con `college` es positiva (0,59) y con `income` es negativa (-0,39), lo que anticipa
correctamente el signo de los coeficientes del modelo.
