---
title: "Solucion 9: la diferencia de medias paso a paso"
author: "Instructor"
date: " "
output: html_document
---

```{r setup, include=FALSE}
knitr::opts_chunk$set(echo = TRUE, message = FALSE, warning = FALSE)
knitr::opts_knit$set(root.dir = normalizePath(".."))
```

```{r, include=FALSE}
library(haven)
library(tidyverse)
ciep <- read_dta("data/CIEPnoviembre2020.dta")
```

## 1. Datos de etnocentrismo

```{r}
hombre <- c(rep(1, 21), rep(2, 7), rep(3, 4), rep(4, 2), 5)
mujer  <- c(rep(1, 23), rep(2, 8), rep(3, 2), 4, 5)

n_h <- length(hombre)
n_m <- length(mujer)
c(n_h, n_m)
```

## 2. Procedimiento manual

```{r}
media_h <- sum(hombre) / n_h
media_m <- sum(mujer) / n_m

s_h <- sqrt(sum(hombre^2) / n_h - media_h^2)
s_m <- sqrt(sum(mujer^2) / n_m - media_m^2)

error_h <- s_h / sqrt(n_h - 1)
error_m <- s_m / sqrt(n_m - 1)

error_dif <- sqrt(error_h^2 + error_m^2)

z_punt <- (media_h - media_m) / error_dif

auc <- (pnorm(z_punt, lower.tail = TRUE) - 0.5) * 2
p_value <- 1 - auc

c(z = z_punt, p = p_value)
```

**Interpretacion:** el puntaje z es 0,71 y el valor p es 0,48. Como p > 0,05, se
**mantiene** la hipotesis nula: no hay diferencias significativas en etnocentrismo
entre hombres y mujeres. La diferencia observada (0,17) es compatible con el error
de muestreo.

## 3. Comprobacion con `z.test()`

```{r}
library(BSDA)
z.test(x = hombre, sigma.x = sd(hombre),
       y = mujer,  sigma.y = sd(mujer),
       conf.level = 0.95)
```

**Interpretacion:** los resultados coinciden con el calculo manual (z = 0,7077,
p = 0,4791).

## 4. Intervalo de confianza

El IC de la diferencia de medias es (-0,3034, 0,6462). **Incluye el cero**, por lo
que no podemos rechazar la hipotesis nula: la diferencia observada es compatible
con una diferencia poblacional de cero.

## 5. Aplicacion con el CIEP

```{r}
test <- ciep %>%
  filter(!is.na(nota_gob), !is.na(votopac)) %>%
  mutate(
    nota_gob = as.numeric(nota_gob),
    Voto = factor(votopac, levels = c(0, 1), labels = c("No voto PAC", "Voto PAC"))
  )

t.test(nota_gob ~ Voto, data = test)
```

**Interpretacion:** la media de quienes no votaron por el PAC es 3,44 y la de
quienes si votaron es 4,69 (diferencia de 1,25 puntos). El valor t es -6,55 y el
valor p es menor que 0,001. El intervalo de confianza (-1,62, -0,87) **no incluye
el cero**. La diferencia es estadisticamente significativa: quienes votaron por el
PAC evaluan mejor al gobierno.
