---
title: "Solucion 10: analisis de varianza (ANOVA)"
author: "Instructor"
date: " "
output: html_document
---

```{r setup, include=FALSE}
knitr::opts_chunk$set(echo = TRUE, message = FALSE, warning = FALSE)
knitr::opts_knit$set(root.dir = normalizePath(".."))
```

```{r, include=FALSE}
library(haven)
library(tidyverse)
ciep <- read_dta("data/CIEPnoviembre2020.dta")
```

## 1. Datos de ejemplo

```{r}
datos <- data.frame(
  Alta  = c(130, 125, 130, 120, 122),
  Media = c(120, 115, 115, 110, 112),
  Baja  = c(110, 100, 90, 100, 85)
)
datos
```

## 2. ANOVA con `aov()`

```{r}
library(tidyr)

df_tidy <- datos %>%
  pivot_longer(everything(), names_to = "clase", values_to = "ci")

res_anova <- aov(ci ~ clase, data = df_tidy)
summary(res_anova)
```

**Interpretacion:** la razon F es 23,64 y el valor p es 6,88e-05 (mucho menor que
0,05). Se rechaza la hipotesis nula: si hay diferencias en el coeficiente
intelectual segun la clase social.

## 3. Prueba post hoc de Tukey

```{r}
TukeyHSD(res_anova)
```

**Interpretacion:** hay diferencias significativas entre Baja-Alta (p = 0,000051)
y Baja-Media (p = 0,0034). La diferencia Media-Alta queda justo por encima del
umbral (p = 0,0524), por lo que no es significativa al 5 %.

## 4. Aplicacion con el CIEP

```{r}
ciep <- ciep %>%
  mutate(educ_f = factor(as.numeric(educarec), levels = 1:3,
                         labels = c("Primaria o menos", "Secundaria", "Universitaria")))

res_ciep <- aov(as.numeric(nota_gob) ~ educ_f, data = ciep)
summary(res_ciep)
TukeyHSD(res_ciep)

ciep %>%
  filter(!is.na(nota_gob), !is.na(educ_f)) %>%
  group_by(educ_f) %>%
  summarise(Media = round(mean(as.numeric(nota_gob)), 2), .groups = "drop")
```

**Interpretacion:** la razon F es 5,21 y el valor p es 0,0056: hay diferencias
significativas. El analisis de Tukey muestra que la diferencia esta entre quienes
tienen educacion universitaria y los otros dos grupos. Las personas con formacion
universitaria evaluan mejor al gobierno (4,48) que quienes tienen primaria (3,88)
o secundaria (3,89). Entre primaria y secundaria no hay diferencia significativa.

## 5. Interpretacion

El nivel educativo si se asocia con la evaluacion del gobierno, pero el efecto se
concentra en la educacion universitaria: quienes la tienen evaluan al gobierno casi
0,6 puntos mas alto (en una escala de 0 a 10) que los otros grupos. El efecto es
moderado pero estadisticamente significativo.
