---
title: "Solucion 3: correlacion"
author: "Instructor"
date: " "
output: html_document
---

```{r setup, include=FALSE}
knitr::opts_chunk$set(echo = TRUE, message = FALSE, warning = FALSE)
knitr::opts_knit$set(root.dir = normalizePath(".."))
```

```{r, include=FALSE}
library(haven)
library(tidyverse)
ciep <- read_dta("data/CIEPnoviembre2020.dta")
```

## 1. Correlacion entre dos notas

```{r}
df <- ciep %>%
  select(nota_gob, nota_pp) %>%
  mutate(across(everything(), as.numeric)) %>%
  drop_na()

round(cor(df), 3)
```

**Interpretacion:** la correlacion es 0,522. Es **positiva** (quienes mejor
califican al gobierno tienden a calificar mejor a los partidos) y de magnitud
moderada.

## 2. Matriz de correlacion

```{r}
df2 <- ciep %>%
  transmute(
    Apoyo_al_sistema = as.numeric(b6),
    Nota_al_gobierno = as.numeric(nota_gob),
    Nota_a_partidos  = as.numeric(nota_pp),
    Nota_a_la_UCR    = as.numeric(nota_ucr),
    Educacion        = as.numeric(educarec),
    Edad             = as.numeric(edad)
  ) %>%
  drop_na()

round(cor(df2), 3)
```

## 3. Interpretacion

**Interpretacion:**

- El par mas fuerte es **nota al gobierno y nota a los partidos** (0,529). El mas
  debil es **educacion y nota a la UCR** (-0,044), practicamente cero.
- La educacion **no** predice la nota a la UCR (correlacion casi nula). El signo
  es negativo pero tan pequeno que es irrelevante.
- La edad tiene una correlacion negativa debil con la nota a los partidos
  (-0,217): a mayor edad, ligera tendencia a calificar peor a los partidos.

## 4. Concepto

No deberiamos usar correlacion porque el **sexo es una variable categorica con
categorias arbitrarias** (mujer/hombre). La correlacion supone que las variables
son escalas y que la relacion es lineal; asignar numeros a categorias no tiene
sentido de distancia. Para dos variables categoricas se usa **chi-cuadrado**.
