---
title: "Solucion 6: regresion"
author: "Instructor"
date: " "
output: html_document
---

```{r setup, include=FALSE}
knitr::opts_chunk$set(echo = TRUE, message = FALSE, warning = FALSE)
knitr::opts_knit$set(root.dir = normalizePath(".."))
```

```{r, include=FALSE}
library(haven)
library(tidyverse)
ciep <- read_dta("data/CIEPnoviembre2020.dta")
```

## 1. Regresion: nota al gobierno segun apoyo al sistema

```{r}
modelo1 <- lm(as.numeric(nota_gob) ~ as.numeric(b6), data = ciep)
summary(modelo1)
```

**Interpretacion:** el intercepto es 1,200 y la pendiente es 0,576. Por cada
unidad de aumento en el apoyo al sistema, la nota al gobierno sube 0,58 puntos.
El coeficiente es estadisticamente significativo (p < 0,001), asi que el vinculo
se generaliza a la poblacion.

## 2. Prediccion

```{r}
b0 <- coef(modelo1)[1]
b1 <- coef(modelo1)[2]
pred <- b0 + b1 * 7
pred
```

**Interpretacion:** una persona con maximo apoyo al sistema (b6 = 7) tiene una
nota prevista al gobierno de aproximadamente 5,23.

## 3. Variable dummy

```{r}
ciep$voto_pac <- as.numeric(ciep$votopac)
modelo2 <- lm(as.numeric(nota_gob) ~ voto_pac, data = ciep)
summary(modelo2)
```

**Interpretacion:** el intercepto es 3,44 (quienes no votaron por el PAC) y el
coeficiente de la dummy es 1,25. Quienes si votaron por el PAC tienen una nota
prevista 1,25 puntos mayor (4,69). El efecto es estadisticamente significativo
(p < 0,001).

## 4. Bondad de ajuste

La R cuadrada del modelo 1 es 0,153 (explica cerca del 15 % de la variacion en la
nota al gobierno). La R cuadrada del modelo 2 es 0,050 (5 %). El modelo con el
apoyo al sistema se ajusta mejor, porque la escala de 1 a 7 recoge mas variacion
que una dummy de dos valores.

## 5. Interpretacion general

El apoyo al sistema tiene un efecto **positivo** (a mayor apoyo, mejor nota al
gobierno), de tamano moderado (0,58 puntos por unidad, unos 3,45 puntos entre el
minimo y el maximo) y **estadisticamente significativo**. La evaluacion del
gobierno esta claramente asociada con el apoyo mas amplio al sistema politico.
